臺灣高等法院刑事判決
109年度上訴字第1481號
上  訴  人  臺灣宜蘭地方檢察署檢察官
上  訴  人  
即  被  告  陳怡晴


選任辯護人  謝世瑩律師
被      告  王秉榮



上列上訴人因被告等詐欺等案件，不服臺灣宜蘭地方法院108年
度訴字第410號，中華民國109年3月11日第一審判決（起訴案號
：臺灣宜蘭地方檢察署108年度偵字第5125號），提起上訴，本
院判決如下：
    主  文
原判決撤銷。
王秉榮犯三人以上共同詐欺取財罪，處有期徒刑壹年。扣案之OP
PO牌行動電話壹支（含SIM卡壹張）、現金新臺幣拾玖萬玖仟伍
佰元，均沒收之；未扣案之犯罪所得新臺幣貳仟柒佰伍拾元沒收
，於全部或一部不能沒收或不宜執行沒收時，追徵其價額。
陳怡晴犯三人以上共同詐欺取財罪，處有期徒刑陸月。扣案之蘋
果牌行動電話壹支（含SIM卡壹張）、現金新臺幣拾玖萬玖仟伍
佰元，均沒收之；未扣案之犯罪所得新臺幣貳仟柒佰伍拾元沒收
，於全部或一部不能沒收或不宜執行沒收時，追徵其價額。
    犯罪事實
一、王秉榮與陳怡晴參與真實姓名、年籍不詳綽號「家林」之成
    年人所屬之詐欺犯罪集團，與「家林」及其他不詳姓名、年
    籍之成年人共同意圖為自己不法之所有，基於3人以上共同
    詐欺取財及隱匿特定犯罪所得去向而洗錢之犯意聯絡，由王
    秉榮、陳怡晴各以其所有之OPPO牌、蘋果牌行動電話作為與
    詐欺集團成員間之聯絡工具，於民國108年9月間，由王秉榮
    提供其所有兆豐國際商業銀行宜蘭分行帳號00000000000號
    之帳戶（下稱王秉榮帳戶）供作詐騙集團成員詐欺收受贓款
    之帳戶，王秉榮與陳怡晴並擔任詐騙集團車手，負責至金融
    機構提領詐得之現金，該詐騙集團某成員於108年9月2日至
    同月5日，撥打數通電話給林瑞珍，佯裝為其友人周健華，
    表示缺錢周轉云云，致使林瑞珍陷於錯誤，信以為真，而於
    108年9月4日12時51分許、同月5日13時8分許，各匯款新臺
    幣（下同）25萬元、20萬元到王秉榮帳戶內，「家林」於款
    項入帳後，即指示王秉榮及陳怡晴提款，王秉榮乃於108年9
    月5日9時31分許，騎乘機車載陳怡晴至宜蘭縣羅東鎮純精路
    兆豐銀行羅東分行，由王秉榮臨櫃提領25萬元，並與陳怡晴
    拿取其中可分得之5千元後，一同至宜蘭縣礁溪鄉礁溪火車
    站，將剩餘贓款24萬5千元交給該詐騙集團成員，而隱匿詐
    欺所得之去向；王秉榮與陳怡晴又於108年9月9日9時5分許
    ，一起至宜蘭縣羅東鎮純精路兆豐銀行羅東分行，由王秉榮
    臨櫃提領20萬元，並與陳怡晴先拿取可以分得之5千元後，
    王秉榮再騎乘機車載陳怡晴到宜蘭縣羅東鎮玉山銀行，欲將
    其餘19萬5千元以無摺存款方式存入玉山銀行帳號000000000
    0000號李廷寬帳戶，以隱匿詐欺所得之去向時，為駐衛警察
    覺有異並報警處理，經警當場扣得19萬9千5百元（包括王秉
    榮欲存款之19萬5千元及放在王秉榮皮包內之4千5百元），
    而查悉上情。
二、案經林瑞珍告訴及宜蘭縣政府警察局羅東分局報請臺灣宜蘭
    地方檢察署檢察官偵查起訴。
    理  由
壹、證據能力部分
一、按被告以外之人於審判外之陳述，雖不符合刑事訴訟法第15
    9條之1至第159條之4之規定，但經當事人於審判程序同意作
    為證據，法院審酌該言詞陳述或書面陳述作成時之情況，認
    為適當者，亦得為證據。當事人、代理人或辯護人於法院調
    查證據時，知有第159條第1項不得為證據之情形，而未於言
    詞辯論終結前聲明異議者，視為有前項之同意，此觀刑事訴
    訟法第159條第1項、第159條之5自明。查本判決所引用被告
    以外之人於審判外之言詞或書面陳述，雖屬傳聞證據，惟當
    事人及辯護人均未爭執證據能力，且至言詞辯論終結前亦未
    聲明異議，本院審酌此等證據資料作成時之情況，尚無何違
    法取證或其他瑕疵，亦認為以之作為證據應屬適當，揆諸首
    開規定，認前揭證據資料均有證據能力。
二、本判決所引用其他資以認定事實所憑之非供述證據部分，並
    無證據足認係公務員違背法定程序所取得，當事人及辯護人
    亦未爭執證據能力，依刑事訴訟法第158條之4反面解釋，均
    有證據能力。
貳、實體部分
一、認定犯罪事實所憑之證據及理由
　　訊據被告王秉榮、陳怡晴均坦承有為上開3人以上共同犯詐
    欺取財之犯行，惟矢口否認有洗錢犯行，被告陳怡晴之辯護
    人並辯稱：洗錢防制法之制定主要針對預防巨額贓款經由洗
    錢行為轉變為合法來源，造成資金流向之中斷，使偵查機關
    無法藉由資金流向追查不法前行為，若非先有犯罪所得或利
    益，再加以掩飾或隱匿，而係取得犯罪所得或利益之犯罪手
    段，或並未合法化犯罪所得或利益之來源，而能一目了然來
    源之不法性，自非洗錢防制法所規範之洗錢行為，本案被告
    等僅係將詐欺取財之犯罪所得置於詐欺集團實力支配下，非
    於詐欺行為之外，另有掩飾或隱匿詐欺所得之行為，不構成
    洗錢罪等語。經查：
　㈠上開林瑞珍遭騙及被告等一同至銀行提領林瑞珍因遭騙而匯
    入王秉榮帳戶內之款項各25萬元、20萬元，並已將其中24萬
    5千元交給詐騙集團成員，另欲將19萬5千元存入詐騙集團成
    員指定之帳戶，即遭警方查獲等事實，迭據被告等於警詢、
    偵訊、原審及本院均坦承不諱，並據證人即告訴人林瑞珍於
    警詢中指證明確，復有宜蘭縣政府警察局羅東分局扣押筆錄
    、LINE對話紀錄、兆豐國際商業銀行股份有限公司108年9月
    16日兆銀總集中字第1080050599號函各1份、郵政跨行匯款
    申請書2份及照片在卷可稽，是被告等共同為加重詐欺取財
    犯行，已堪認定。
  ㈡被告等雖否認有洗錢犯行，被告陳怡晴之辯護人並以前詞置
    辯。惟洗錢防制法業於105年12月28日修正公布，並於106年
    6月28日生效施行（下稱新法）。修正前該法（下稱舊法）
    第1條揭櫫之立法目的為「防制洗錢，追查重大犯罪」，而
    本次修法後修正為「為防制洗錢，打擊犯罪，健全防制洗錢
    體系，穩定金融秩序，促進金流之透明，強化國際合作」，
    其立法目的及保護法益，已自單純國家對重大（特定）犯罪
    之追訴及處罰，擴增至防制洗錢體系之健全、金融秩序之穩
    定及透明金流軌跡之建置。至於洗錢犯罪本質在於影響合法
    資本市場並阻撓偵查，且洗錢之行為包含處置（即將犯罪所
    得直接予以處理）、多層化（即為使偵查機關難以追查金流
    狀況，以迂迴層轉、化整為零之多層化包裝方式，掩飾或隱
    匿特定犯罪所得）及整合（即收受、持有或使用他人犯罪所
    得，使該犯罪所得披上合法之外衣，回歸正常金融體系）等
    各階段行為，其模式不祗一端，故為澈底打擊洗錢犯罪，新
    法乃參照相關國際標準建議及公約之洗錢行為定義，將洗錢
    行為之處置、多層化及整合等各階段，全部納為洗錢行為，
    而於新法第2條規定：「本法所稱洗錢，指下列行為：一、
    意圖掩飾或隱匿特定犯罪所得來源，或使他人逃避刑事追訴
    ，而移轉或變更特定犯罪所得。二、掩飾或隱匿特定犯罪所
    得之本質、來源、去向、所在、所有權、處分權或其他權益
    者。三、收受、持有或使用他人之特定犯罪所得。」以求與
    國際規範接軌。從而，行為人對於特定犯罪所得，基於洗錢
    之犯意，參與整體洗錢過程中任一環節之處置、分層化或整
    合行為，致生新法所保護法益之危險者，即應屬新法所欲禁
    絕之洗錢行為，至該行為是否已使特定犯罪所得轉換成合法
    來源之財產，則非所問。而上開第1款之洗錢行為，祗以有
    掩飾或隱匿特定犯罪所得來源之意圖，與「移轉」或「變更
    」特定犯罪所得之行為，即為已足，不以有掩飾或隱匿特定
    犯罪所得來源之行為為必要。所稱「移轉特定犯罪所得」，
    係指將刑事不法所得移轉予他人，以達成隱匿效果而言；所
    謂「變更特定犯罪所得」，乃指將刑事不法所得之原有法律
    或事實上存在狀態予以變更而達成隱匿效果。至所意圖隱匿
    者究為自己、共同正犯或他人之特定犯罪所得來源，皆非所
    問。又上述第2款之洗錢類型，固多以迂迴曲折之方式輾轉
    為之，但不以透過多層之交易活動為限，且掩飾或隱匿之管
    道是否為共同正犯或其他第三人，亦可不問。因而過往實務
    見解認為，行為人對犯特定犯罪所得之財物或利益作直接使
    用或消費之處分行為，或僅將自己犯罪所得財物交予其他共
    同正犯，祗屬犯罪後處分或移轉贓物之行為，非本條例所規
    範之洗錢行為，已與新法所規定之洗錢態樣有所扞格。蓋行
    為人如意圖掩飾或隱匿特定犯罪所得來源，而將特定犯罪所
    得直接消費處分，或移轉交予其他共同正犯予以隱匿，甚或
    交由共同正犯以虛假交易外觀掩飾不法金流移動，依新法規
    定，皆已侵害新法之保護法益，係屬新法第2條第1或2款之
    洗錢行為，尚難單純以不罰之犯罪後處分贓物行為視之（最
    高法院108年度台上字第1744、2425、3086號判決意旨參照
    ）。本案被告等所為3人以上共同犯詐欺取財罪，係洗錢防
    制法第3條第1款所稱之特定犯罪，被告等將詐欺犯罪所得之
    款項領出後，或交予詐騙集團其他成員，或欲以現金存入詐
    騙集團指定之帳戶，目的顯在製造金流斷點，使偵查機關難
    以有效追查，以達隱匿犯罪所得之去向。揆諸前揭說明，被
    告等此部分隱匿特定犯罪所得去向之所為，已構成洗錢罪無
    疑，是被告等此部分之辯解，自無可採。
 ㈢本案事證明確，被告等犯3人以上共同詐欺及洗錢犯行，均堪
    認定，應予依法論科。
二、論罪　　
  ㈠核被告王秉榮、陳怡晴所為，均係犯刑法第339條之4第1項第
    2款之3人以上共同詐欺取財罪及洗錢防制法第14條第1項之
    洗錢罪。被告2人與「家林」、其他不詳詐欺集團成員間，
    有犯意聯絡及行為分擔，為共同正犯。
　㈡本案詐騙集團成員2次向告訴人行騙，致告訴人2次匯款至被
    告王秉榮帳戶、被告等因此為2次提領行為，及之後為2次洗
    錢行為（1次洗錢既遂、1次洗錢未遂），均係時間緊接、各
    侵害同一法益，依一般社會健全觀念，在時間差距上，難以
    強行分開，在刑法評價上，視為數個舉動之接續施行，皆為
    接續犯，應各論以一3人以上共同詐欺取財罪及洗錢罪。
　㈢被告等以一行為同時觸犯3人以上共同犯詐欺取財罪及洗錢罪
    ，均為想像競合犯，應依刑法第55條前段之規定，從一重之
    3人以上共同犯詐欺取財罪處斷。　
　㈣查被告陳怡晴之辯護人主張被告陳怡晴自幼罹患腸病毒，高
    燒不退，而影響其智能發育，自小學至基隆商工之求學階段
    均領有新北市政府特殊教育學生鑑定，且就讀資源班，有刑
    法第19條第2項規定之適用等語。經本院檢送全卷證據資料
    囑託亞東紀念醫院鑑定，鑑定結果為：被告陳怡晴為青山國
    中、基隆商工畢業，均為資源班，說話口齒不清，無任何精
    神疾病，中文魏氏成年智力量表第四版顯示總智商為61分，
    已達輕度智能障礙程度，於本案108年9月4日、5日詐欺案發
    生時，顯然因輕度智能障礙，致其辨識行為違法或依其辨識
    而行為之能力，顯著減低等情，有亞東紀念醫院109年7月7
    日精神鑑定報告書附卷可參（見本院卷第127-130頁）。足
    徵被告陳怡晴因有輕度智能障礙，致使其為本案行為時，其
    辨識行為違法能力或辨識而行為之能力有顯著減低之情形，
    爰依刑法第19條第2項規定減輕其刑。　　
三、撤銷改判之理由
　㈠原審以被告等犯3人以上共同詐欺取財犯行之事證明確，據以
    論科，固非無見，惟查：被告等亦構成洗錢防制法第14條第
    1項之洗錢罪，已如前述，原判決就洗錢罪部分不另為無罪
    之諭知，自有未當。又原審漏未審酌被告陳怡晴因有輕度智
    能障礙，致犯本案時，有辨識行為違法能力或依其辨識而行
    為之能力有顯著減低之情形，而未依刑法第19條第2項規定
    減輕其刑，亦有未洽。檢察官以被告等所為構成洗錢罪為由
    ，及被告陳怡晴以原審未依刑法第19條第2項規定減刑為由
    ，分別提起上訴，均有理由，自應撤銷改判之。
　㈡爰審酌被告等均年輕力壯，竟不思以合法途徑賺取錢財，共
    同與詐騙集團成員為本案犯行，價值觀念顯有偏差，告訴人
    遭詐騙之金額、被告等事後均坦承犯行之態度，及迄今未與
    告訴人和解、賠償告訴人損失，兼衡其等素行、犯罪動機、
    手段、所生危害、智識程度、家庭生活狀況等一切情狀，各
    量處如主文第二、三項所示之刑。
四、沒收
　㈠扣案之OPPO牌行動電話（含SIM卡1張）及蘋果牌行動電話（
    含SIM卡1張）各1支，分別為被告王秉榮、陳怡晴所有，供
    本案詐欺犯行所用之物，業據被告王秉榮、陳怡晴於原審供
    述明確，依刑法第38條第2項規定宣告沒收。
  ㈡查扣之現金199,500元，係告訴人遭詐騙之財物，為被告等與
    詐騙集團成員因犯罪所得之財物，依刑法第38條之1第1項前
    段規定沒收。惟告訴人可依刑事訴訟法第473條第1項規定，
    於本案判決確定後1年內向檢察官聲請發還。
  ㈢查被告等本案可分得之犯罪所得為1萬元（即每次各分得5千
    元），除其中4,500元已在被告王秉榮皮包內查扣外，其餘5
    ,500元已遭被告等共同花用殆盡，業據被告等於警詢中供述
    明確，因未扣案之犯罪所得5,500元係被告2人共同花用，應
    認被告2人各分得2,750元，爰依刑法第38條之1第1項前段、
    第3項規定宣告沒收，於全部或一部不能沒收或不宜執行沒
    收時，追徵其價額。　　　
五、退併辦部分：    
  ㈠臺灣桃園地方檢察署檢察官109年度偵字第20、13668、14973
    號移送併辦意旨略以：被告王秉榮明知金融帳戶供他人使用
    ，可能幫助犯罪集團作為不法收取款項之用，竟仍不違背其
    本意，基於幫助詐欺取財之不確定故意，於108年9月6日前
    某日，將其所申辦中華郵政股份有限公司帳號000000000000
    00號帳戶（下稱郵局帳戶）之提款卡及密碼寄予真實姓名、
    年籍不詳之詐欺集團成員收受，以幫助該詐欺集團利用此帳
    戶詐取他人財物，嗣該詐欺集團之成員取得上開帳戶資料後
    ，於108年9月6日10時許撥打電話向許家銘之父親行騙、於
    同年4月13時10分許，撥打電話向徐宗成行騙，致使許家銘
    之父親受騙而指示許家銘分4次匯款，共匯入18萬元至被告
    王秉榮前開郵局帳戶，及致使徐宗成受騙而轉帳3萬元至被
    告王秉榮前開郵局帳戶，因認被告王秉榮此部分涉犯刑法第
    30條第1項、第339條第1項幫助詐欺取財罪嫌，且認被告王
    秉榮此部分所犯與本案為同一案件，而移送併案審理云云。
  ㈡經查，本案被告王秉榮所為係犯三人以上共同詐欺取財罪，
    且所提供之帳戶為兆豐國際商業銀行宜蘭分行帳戶，與移送
    併辦部分被告王秉榮所為係幫助詐欺取財罪，且提供之帳戶
    為郵局帳戶，兩者犯行及帳戶均不相同，難認移送併案審理
    部分與本案有實質上或裁判上一罪關係，非本案起訴效力所
    及，本院無從併予審理，均應退回檢察官另為適法之處理。
據上論斷，應依刑事訴訟法第369條第1項前段、第364條、第299
條第1項前段，判決如主文。
本案經檢察官吳志成提起公訴，檢察官孫源志提起上訴，檢察官
蕭方舟到庭執行職務。　　
中　　華　　民　　國　　109 　年　　9 　　月　　8　　日
                  刑事第十七庭  審判長法　官 鄭水銓
                                      法　官 黃雅芬
                                      法　官 李世華
以上正本證明與原本無異。
如不服本判決，應於收受送達後20日內向本院提出上訴書狀，其
未敘述上訴之理由者並得於提起上訴後20日內向本院補提理由書
（均須按他造當事人之人數附繕本）「切勿逕送上級法院」。
                                      書記官 莊佳鈴
中　　華　　民　　國　　109 　年　　9 　　月　　8 　　日
附錄：本案論罪科刑法條全文
中華民國刑法第339條之4
犯第339條詐欺罪而有下列情形之一者，處1年以上7年以下有期
徒刑，得併科1百萬元以下罰金：
一、冒用政府機關或公務員名義犯之。
二、三人以上共同犯之。
三、以廣播電視、電子通訊、網際網路或其他媒體等傳播工具，
    對公眾散布而犯之。
前項之未遂犯罰之。
洗錢防制法第14條
有第二條各款所列洗錢行為者，處7年以下有期徒刑，併科新臺
幣5百萬元以下罰金。
前項之未遂犯罰之。
前二項情形，不得科以超過其特定犯罪所定最重本刑之刑。